---
title: "Модуль 1. Базовий. Лабораторна робота №2. Маніпулювання даними"
author: "Valeriia Marynchenko `r format(Sys.time(), '%Y')`"
date: "`r Sys.Date()`"
output:
  html_notebook:
    toc: yes
    toc_float: true
    highlight: tango 
---
## Дослідження тривалості життя чоловіків та жінок

### Інсталяція та імпотр бібліотек.Завантаження даних

Імпортуємо бібліотеки для роботи з даними. Датасет взято з [Our World
in Data](https://ourworldindata.org/grapher/life-expectancy-of-women-vs-life-expectancy-of-men?tab=table&time=2023)
```{r}
#install.packages("dplyr")
library(ggplot2)
library(dplyr)
```
Зчитуємо дані з **csv**-файлу. Відобразимо перші радки таблиці.
```{r}
data <- read.csv("data/life-expectancy-of-women-vs-life-expectancy-of-men.csv")
head(data)
```
Переглянемо інформацію про вміст файлу

```{r}
summary(data)
str(data)

```

### Приведення даних до охайного вигляду

Для приведення даних до охайного вигляду використаємо бібліотеку **tidyr**. Відповідно виконаємо інсталяцію пакета. Відобразимо "охайні" дані за допомогою стовпчастої діаграми

```{r}
#install.packages("tidyr")
library(tidyr)
data_long <- data %>% 
  pivot_longer(
    cols = c(4, 5), 
    names_to = "Sex",
    values_to = "Life_expectancy"
  ) %>%
  mutate(Sex = ifelse(Sex == names(data)[4], 
                      "Жінки", "Чоловіки")) %>% drop_na() 

ggplot(data_long, aes(x = Year, y = Life_expectancy, fill = Sex)) +
  geom_bar(na.rm = TRUE, stat = "identity", position = "dodge") +
  scale_fill_manual(values = c("Жінки" = "pink", "Чоловіки" = "lightblue")) +
  labs(
    title = "Тривалість життя чоловіків і жінок за роками",
    x = "Рік",
    y = "Тривалість життя"
  ) +
  theme_minimal()
```
Оскільки попередні дані отримані для всього світу, обмежимося Україною та відфільтруємо дані. Для візалізації знову відмалюємо діаграму


```{r}
# Фільтрація даних для України
data_ukraine <- data %>%
  filter(Entity == "Ukraine") %>%  # Залишаємо лише рядки з Україною
  pivot_longer(
    cols = c(4, 5),
    names_to = "Sex",
    values_to = "Life_expectancy"
  ) %>%
  mutate(Sex = ifelse(Sex == names(data)[4], 
                      "Жінки", "Чоловіки"))

ggplot(data_ukraine, aes(x = Year, y = Life_expectancy, color = Sex)) +
  geom_point(size = 3) +
  labs(
    title = "Тривалість життя чоловіків і жінок в Україні за роками",
    x = "Рік",
    y = "Тривалість життя"
  ) +
  scale_color_manual(values = c("Жінки" = "pink", "Чоловіки" = "lightblue")) +
  theme_minimal()
```

Для кращого розуміння попередніх даних візуалізуємо їх за допомогою точкового графіку
```{r}
data_ukraine <- data %>%
  filter(Entity == "Ukraine") %>%  
  pivot_longer(
    cols = c(4, 5),
    names_to = "Sex",
    values_to = "Life_expectancy"
  ) %>%
  mutate(Sex = ifelse(Sex == names(data)[4], 
                      "Жінки", "Чоловіки"))

ggplot(data_ukraine, aes(x = Year, y = Life_expectancy, color = Sex)) +
  geom_point(size = 1) +
  labs(
    title = "Тривалість життя чоловіків в україні і жінок за роками",
    x = "Рік",
    y = "Тривалість життя"
  ) +
  scale_color_manual(values = c("Жінки" = "pink", "Чоловіки" = "lightblue")) +
  theme_minimal()
```

### Побудова скатерплоту

Для виявлення залежностей між даними про тривалість життя жінок і чоловіків побудуємо скатерплот

```{r}


data_ukraine <- data %>%
  filter(Entity == "Ukraine") %>%
  select(4, 5)

# Побудова скатерплоту
colnames(data_ukraine) <- c("Life_expectancy_female", "Life_expectancy_male")

# Побудова скатерплоту
ggplot(data_ukraine, aes(x = Life_expectancy_female, y = Life_expectancy_male)) +
  geom_point(color = "blue", size = 1) +
  labs(
    title = "Залежність між тривалістю життя жінок і чоловіків в Україні",
    x = "Тривалість життя жінок",
    y = "Тривалість життя чоловіків"
  ) +
  theme_minimal()
```


## Висновки

Скатерплот - це потужний інструмент для визначення та візуалізації залежностей в даних
В ході виконання даної лабораторної роботи було використано ряд інструментів які допоомгли у візуалізації тривалості життя жінок та чоловіків у світі та зокрема в Україні за останні 73 роки. 